　　　　　　　臺灣士林地方法院刑事判決
自　訴　人　葉耀星
自訴代理人　廖世昌律師
　　　　　　王俊翔律師
　　　　　　白佩鈺律師
被　　　告　李明軒
　　　　　　裴偉
　　　　　　陳志峻
前列三人共同
選任辯護人　陳彥任律師
上列被告因誹謗案件，經自訴人提起自訴，並追加自訴，本院判
決如下：
    主  文
李明軒、裴偉均無罪。
陳志峻自訴不受理。
    理  由
壹、自訴及追加自訴意旨略以：被告裴偉為壹週刊雜誌之社長，
    ，被告陳志峻為98年9 月24日出刊之第435 期壹週刊雜誌總
    編輯，被告李明軒為第435 期壹週刊雜誌「葉教授違法賣治
    癌神藥」乙篇報導（下稱系爭報導）之撰文記者，負責撰寫
    系爭報導，其等因未盡合理查證義務，基於加重誹謗自訴人
    之犯意聯絡及行為分擔，由被告等共同謀議製作系爭報導，
    並在該報導中以文字、圖畫等方式，記述許多與事實不符之
    言論。系爭報導中記載「當年衛生署中醫藥委員會、台北市
    衛生局，都曾派人蒐證調查，最後卻不了了之。不過這麼多
    年過去了，當年的田七人參淬取液是否借屍還魂，成了今天
    葉教授的田七花原液，繼續讓不知情民眾喝下過量的重金屬
    ，相關單位可得好好查辦。但本刊調查發現，這神藥竟是重
    金屬鋅、砷超量的毒食品，喝多反而會降低免疫力，更易生
    病，且產品標示不全，至於砷若是有機砷還好，萬一為無機
    砷，也就是俗稱的砒霜，服多了就會中毒。」等足以毀損自
    訴人名譽之不實言論，並不斷影射自訴人所推介的田七花原
    液等同服用過多重金屬，造成消費者不欲購買之偏見，嚴重
    侵害自訴人之名譽甚巨。然自訴人之田七花原液，其中包含
    砷、鋅等人體必須微量元素，正常細胞的生長和增值可能需
    要砷與鋅，且並非所有的砷都有毒，仍要視其化學配方而定
    。人體大約有20毫克的砷，有機砷的毒性很低，如砷酸鹽很
    快就能由腎臟排出體外，砷的主要功能可以促進正常細胞的
    生長與增殖，順勢療法常用砷來治療某些消化上的問題及脫
    水之症狀，鋅亦是體內抗氧化酵素的重要成分，可以強化血
    球細胞活性，可以抗氧化、抗癌、促進生育力，在國外常見
    鋅與維他命C 在一起可以強化人體的免疫系統，可以用來制
    伏感冒，更可以促進傷口之癒合。此外，許多報導常見介紹
    鋅之功能：1 、維持正常免疫機能：鋅不足會出現淋巴球數
    量低落；血中免疫球蛋白降低、自然殺手細胞功能減弱、皮
    膚免疫測試反應降低等狀況，結果容易造成感染。2 、促進
    生長與發育：促進性器官的發育、傷口癒合，參與皮膚、毛
    髮、指甲以及口腔黏膜等多處位置的修補作用。3 、調節基
    因表現：許多蛋白質的特殊結構中含有鋅可調節基因，進而
    改變基因的表現或功能，是人體很重要的調控機制。另根據
    調查，成人每日攝取鋅量約11.5－15mg，且經實驗證明，一
    顆雞蛋含鋅量為1.5mg ，相當於吃一顆雞蛋所攝取之鋅量為
    喝4 瓶田七花原液之鋅量，對於雞蛋食材，並無人會認為其
    為毒食品，被告等未經查證，逕自以文字認定其為重金屬含
    量過高之毒食品，顯有不當，並損害自訴人之名譽。況若人
    體內缺乏鋅，可能會造成生長遲滯、生殖功能發育遲至、生
    殖腺機能不足、毛髮禿落、皮膚發炎、免疫力低落、認知與
    行為異常、夜盲症狀、味覺遲鈍、傷口癒合緩慢、食慾不良
    、胚胎畸形等等，鋅之功能足見一斑。再者，論「田七人參
    」之產品可信度，除了取自中國最珍貴高級之國寶藥材外，
    另外日本對食品之重視與研發，對食品製作之過程，鉅細靡
    遺之層層把關，若產品有任何瑕疵，絕對不允許於國內販售
    ，更何況是外銷國外。此外，「田七人參」不僅由中國政府
    體系下之「雲南白藥集團股份有限公司」製作監管，亦透過
    日本精研驗證後，於1993年授權「株式會社東洋醫學成人病
    預防協會」成為日本總代理商。「田七人參」進駐台灣八年
    多，透過全國八千多家藥局及廣播電台之銷售，並經由行政
    院衛生署之嚴格把關，非但未曾衍生任何不良反應，甚至連
    續六年榮獲行政院衛生署所屬食品衛生管理處處長所頒發之
    「優良食品評鑑金牌獎」殊榮，若被告所報導屬實者，政府
    單位又何以連續6 年予以肯定，報導之謬誤，更可見一斑。
    是以，被告並未查證系爭田七花原液是否為有毒砷，且明知
    鋅對人體功能亦是不可或缺之營養素，卻未經查證逕自於文
    字上寫明這「神藥」竟是重金屬鋅、砷超量的毒食品，喝多
    反而會降低免疫力，更易生病，嚴重誤導消費者，誤讓消費
    者以為，只要服用田七花原液，便是服用毒食品，更容易生
    病。此段言論，更是詆毀自訴人之名譽，讓人誤以為自訴人
    所推介之食品為毒食品，嚴重損害自訴人之名譽及聲望。另
    報導中記載，當初「衛生署中醫藥委員會、台北市衛生局，
    都曾派人蒐證調查，最後卻不了了之。」惟衛生署及衛生局
    事後所調查之結果，皆是一致認為自訴人並未有販售含有毒
    物質之物。被告等未向衛生署及衛生局詳加求證，僅單純記
    載「不了了之」，欲誤導讀者，認為自訴人拿當初未經合格
    認證之物品繼續販售推介，陷自訴人入其不實之指控，更是
    侵害自訴人之名譽。此外，報導中亦記載，「根據國家標準
    ，食品中，鋅的最大容許量為5.0ppm、砷則為0.2ppm，但田
    七花原液鋅含量為85.2ppm 超標十七倍之多，砷含量為
    0.344ppm，也超過標準近一倍。」惟查，自訴人將田七花原
    液自行送往行政院衛生署藥物食品檢驗局，其檢驗結果為鋅
    35.8ppm ，此外，自訴人亦將田七花原液送至食品工業研究
    所檢驗，其檢驗結果為鋅30.9pp m，並非如同被告所言為
    85.2ppm ，超標17倍之多，被告危言聳聽，故意使廣大之社
    會大眾誤解自訴人所推介之商品之重金屬嚴重超量，食用後
    有害身體健康，使消費者誤認自訴人所推介之田七花原液為
    致癌食品，罔顧自訴人僅是推介好商品之良善美意，並嚴重
    侵害自訴人之名譽。因認被告裴偉、陳志峻、李明軒涉共犯
    刑法第310 條第2 項加重誹謗罪嫌。
貳、按自訴程序，除本章另有特別規定外，準用前章第二節、第
    三節關於公訴之規定，刑事訴訟法第343 條定有明文。次按
    刑事訴訟法第308 條規定：「判決書應分別記載其裁判之主
    文與理由；有罪之判決並應記載犯罪事實，且得與理由合併
    記載。」，同法第310 條第1 款規定：「有罪之判決書，應
    於理由內分別情形記載左列事項：一、認定犯罪事實所憑之
    證據及其認定之理由。」，及同法第154 條第2 項規定：「
    犯罪事實應依證據認定之，無證據不得認定犯罪事實。」揆
    諸上開規定，刑事判決書應記載主文與理由，於有罪判決書
    方須記載犯罪事實，並於理由內記載認定犯罪事實所憑之證
    據及其認定之理由。所謂認定犯罪事實所憑之「證據」，即
    為該法第154 條第2 項規定之「應依證據認定之」之「證據
    」。職是，有罪判決書理由內所記載認定事實所憑之證據，
    即為經嚴格證明之證據，另外涉及僅須自由證明事項，即不
    限定有無證據能力之證據，及彈劾證人信用性可不具證據能
    力之彈劾證據。在無罪判決書內，因檢察官起訴之事實，法
    院審理結果，認為被告之犯罪不能證明，而為無罪之諭知，
    則被告並無檢察官所起訴之犯罪事實存在，既無刑事訴訟法
    第154 條第2 項所規定「應依證據認定之」事實存在，因此
    ，判決書僅須記載主文及理由，而理由內記載事項，為法院
    形成主文所由生之心證，其論斷僅要求與卷內所存在之證據
    資料相符，或其論斷與論理法則無違，通常均以卷內證據資
    料彈劾其他證據之不具信用性，無法證明檢察官起訴之事實
    存在，所使用之證據並不以具有證據能力之證據為限。是以
    本件被告裴偉、李明軒2 人既經本院認定犯罪不能證明，本
    判決即不再論述所援引有關證據之證據能力，合先敘明。
    。
參、無罪部分：
一、按犯罪事實應依證據認定之，無證據不得認定犯罪事實；又
    不能證明被告犯罪者，應諭知無罪之判決，刑事訴訟法第
    154 條第2 項、第301 條第1 項分別定有明文。次按刑事訴
    訟法第161 條已於91年2 月8 日修正公布，修正後同條第1
    項規定：檢察官就被告犯罪事實，應負舉證責任，並指出證
    明之方法。因此，檢察官對於起訴之犯罪事實，應負提出證
    據及說服之實質舉證責任。倘其所提出之證據，不足為被告
    有罪之積極證明，或其闡明之證明方法，無從說服法官以形
    成被告有罪之心證，基於無罪推定之原則，自應為被告無罪
    判決之諭知，更有最高法院92年台上字第128 號判例意旨足
    參。而關於刑事訴訟法第161 條第1 項檢察官應負實質舉證
    責任之規定，於自訴程序之自訴人同有適用，復有最高法院
    91年度第4 次刑事庭會議決議內容可參。
二、再者，言論自由為人民之基本權利，憲法第11條有明文保障
    ，國家應給予最大限度之維護，俾其實現自我、溝通意見、
    追求真理及監督各種政治或社會活動之功能得以發揮。惟為
    兼顧對個人名譽、隱私及公共利益之保護，法律尚非不得對
    言論自由依其傳播方式為合理之限制。刑法第310 條第1 項
    及第2 項針對以言詞或文字、圖畫而誹謗他人名譽者之誹謗
    罪規定，係為保護個人法益而設，以防止妨礙他人之自由權
    利，符合憲法第23條規定之意旨。至同條第3 項前段以對誹
    謗之事，能證明其為真實者不罰之規定，則係針對言論內容
    與事實相符者之保障，並藉以限定刑罰權之範圍，非謂指摘
    或傳述誹謗事項之行為人，必須自行證明其言論內容確屬真
    實，始能免於刑責。惟行為人雖不能證明言論內容為真實，
    但依其所提證據資料，認為行為人有相當理由確信其為真實
    者，即不能以誹謗罪之刑責相繩，亦不得以此項規定而免除
    檢察官或自訴人於訴訟程序中，依法應負行為人故意毀損他
    人名譽之舉證責任，或法院發現其為真實之義務。又刑法第
    311 條規定：「以善意發表言論，而有左列情形之一者，不
    罰：一、因自衛、自辯或保護合法之利益者。二、公務員因
    職務而報告者。三、對於可受公評之事，而為適當之評論者
    。四、對於中央及地方之會議或法院或公眾集會之記事，而
    為適當之載述者。」係法律就誹謗罪特設之阻卻違法事由，
    目的即在維護善意發表意見之自由，亦不生牴觸憲法問題，
    此有司法院大法官會議釋字第509 號解釋文及解釋理由書可
    參。是以，行為人所為言論，是否有前述免責事由存在，應
    先探究大法官所揭諸之解釋原則，來解構言論自由與名譽法
    益保護之調和方法：
（一）行為人就其發表非涉及私德而與公共利益有關之言論所憑
      之證據資料，至少應有相當理由確信其為真實，即主觀上
      應有確信「所指摘或傳述之事為真實」之認識，倘行為人
      主觀上無對其「所指摘或傳述之事為不實」之認識，即不
      成立誹謗罪。惟若無相當理由確信為真實，僅憑一己之見
      逕予杜撰、揣測、誇大，甚或以情緒化之謾罵字眼，在公
      共場合為不實之陳述，達於誹謗他人名譽之程度，即非不
      得以誹謗罪相繩，此於美國憲法言論自由理論關於調和個
      人名譽法益之保護與保障言論自由之平衡所發展出「真實
      惡意原則（actual malice ）」標準，可資參照，而言論
      者具備「真實惡意」，乃指發表言論者於發表言論時明知
      所言非真實，或因過於輕率疏忽而未探究所言是否為真實
      ，則此種不實內容之言論即須受法律制裁。準此，是否成
      立誹謗罪，首須探究者即為行為人主觀上究有無相當理由
      確信其所指摘或傳述之事為真實之誹謗故意。
（二）按「言論」依其內容之性質，在學理上可分為「事實陳述
      」及「意見表達」二者。「事實陳述」始有真實與否之問
      題，「意見表達」或對於事物之「評論」，因屬個人主觀
      評價之表現，即無所謂真實與否可言。而自刑法第310 條
      第1 項規定：「意圖散布於眾，而指摘或傳述足以毀損他
      人名譽之事者，為誹謗罪」、第3 項前段規定：「對於所
      誹謗之事，能證明其為真實者，不罰。」等文義觀之，所
      謂得證明為真實者，唯有「事實」，據此我國刑法第310
      條之誹謗罪所規範者，應指「事實陳述」，不包括針對特
      定事項，依個人價值判斷所提出之主觀意見、評論或批判
      ，此種意見表達應屬同法第311 條第3 款所定之免責事項
      ，亦即所謂「合理評論原則」之範疇。是就可受公評之事
      項，縱批評內容用詞遣字尖酸刻薄，足令被批評者感到不
      快或影響其名譽，亦應認受憲法之保障，不能以誹謗罪相
      繩，蓋維護言論自由俾以促進政治民主及社會健全發展，
      與個人名譽可能遭受之損失兩相權衡，顯有較高之價值。
      易言之，憲法對於「事實陳述」之言論，係透過「實質惡
      意原則」予以保障，對於「意見表達」之言論，則透過「
      合理評論原則」，亦即「以善意發表言論，對於可受公評
      之事為適當評論」之誹謗罪阻卻違法事由，賦與絕對保障
      。
（三）又刑法第311 條所謂「可受公評之事」，係指與公眾利益
      有密切關係之公共事務而言。故行為人所製作有關可受公
      評之事之文宣內容或公開發表之意見，縱嫌聳動或誇張，
      然其目的不外係為喚起一般民眾注意，藉此增加一般民眾
      對於公共事務之瞭解程度。因此，表意人就該等事務，對
      於具體事實有合理之懷疑或推理，而依其個人主觀之價值
      判斷，公平合理提出主觀之評論意見，且非以損害他人名
      譽為唯一之目的者，不問其評論之事實是否真實，即可推
      定表意人係出於善意，避免人民因恐有侵害名譽之虞，無
      法暢所欲言或提供一般民眾亟欲瞭解或參與之相關資訊，
      難收發揮監督公務員或公眾人物之效。
三、自訴意旨認被告李明軒、裴偉涉有共同加重誹謗罪嫌，無非
    係以98年9 月24日出刊之壹週刊雜誌第435 期「葉教授違法
    賣致癌神藥」報導乙篇、「有機砷與無機砷的差別」、「東
    元醫院生殖醫學中心對鋅介紹」、「什麼是鋅？與您談鋅網
    路健康諮詢」、「營養師篇（鐵質和鋅）」、「行政院衛生
    署食品資訊網—營養素辭典：鋅」等文件影本及92年6 月5
    日出刊之壹週刊雜誌第106 期「葉教授神水騙局」報導乙篇
    、聯合醫事檢驗所「檢驗項目：砷」網頁影本、教育部國語
    推行委員會編纂國語辭典「查詢：毒」網頁影本、田七花原
    液之工業技術研究院檢驗報告影本、田七花原液之財團法人
    食品工業發展研究所委託試驗報告書影本、自訴人演講場合
    禁止錄音錄影之標示照片影本各1 件、行政院衛生署、行政
    院農業委員會、行政院經濟部及經濟部工業局指導所頒發之
    優良食品證書5 件影本、臺北市衛生局送驗田七花原液之重
    金屬及西藥成分檢驗結果書影本、臺北高等行政法院97年度
    訴字第00254 號判決及行政院衛生署98年10月12日衛署食字
    第0980083183號函各1 份為其主要論據。
四、訊據被告李明軒、裴偉固坦承分別為系爭報導之撰寫者、系
    爭報導當期之壹週刊雜誌社長等事實，然均堅決否認有何加
    重誹謗自訴人犯行，被告李明軒辯稱：系爭報導內容攸關飲
    用自訴人所販售之田七花原液民眾之健康，伊乃克盡媒體監
    督之責，於接獲檢舉人告知自訴人販售之田七花原液飲用上
    之疑慮後，經過合理查證，包括查閱田七之資訊、將自訴人
    販售之田七花原液送SGS 臺灣檢驗科技股份有限公司檢驗所
    含成分，並就該檢驗結果就教於林杰樑醫師，並勘驗檢舉人
    所提供之自訴人98年2 月9 日臺北演講錄音光碟、98年3 月
    1 日高雄師範大學演講錄音光碟各2 片，才撰寫系爭報導等
    語。被告裴偉則辯稱：系爭報導出刊時伊職司社長一職，並
    非總編輯，社長的職責在於對外營運、財務，並不負責看稿
    、編務的事情等語。經查：
（一）被告李明軒為自訴人指摘誹謗自訴人名譽之報導：「葉教
      授違法賣治癌神藥」「當年，衛生署中醫藥委員會、臺北
      市衛生局，都曾派人蒐證調查，最後卻不了了之。不過，
      這麼多年過去了，當年的田七人參萃取液是否借屍還魂成
      了今天葉教授的田七花原液，繼續讓不知情民眾喝下過量
      的重金屬，相關單位可得好好查辦。但本刊調查發現，這
      神藥竟是重金屬鋅、砷超量的毒食品，喝多反而會降低免
      疫力，更易生病，且產品標示不全，至於砷若是有機砷還
      好，萬一為無機砷，也就是俗稱的砒霜，服多了就會中毒
      。」；「根據國家標準，食品中鋅的最大容許量為5PPM，
      砷則為0.2PPM，但田七花原液鋅含量為85.2PPM 超標17倍
      之多，砷含量為0.344 PPM ，也超過標準近倍」之緣由，
      乃因接獲證人李娓娓之檢舉，證人李娓娓並提供田七花原
      液及自訴人推銷田七花原液之98年2 月9 日臺北演講錄音
      光碟2 片、98年3 月1 日高雄師範大學演講錄音光碟2 張
      予被告李明軒，此據證人李娓娓於本院審理時證述：因見
      田七花原液之標示不全，打電話向出產廠商求證，覺有蹊
      蹺，有飲用上之疑慮，向衛生署提出檢舉後，遲遲未見答
      覆，故提供田七花原液及自訴人演講光碟與被告，並向被
      告告知衛生署對其檢舉迄未有下文等情，以求民間單位積
      極調查等語甚明（見本院卷二第16、17頁），並有經證人
      李娓娓確認交付予被告李明軒上開光碟共4 片（見本院審
      自卷第59、60頁）及田七花原液5 張（見本院卷一第267
      頁至第271 頁）在卷可稽，又被告隨即上網搜尋有關田七
      之訊息，發覺於91年10月22日有田七人蔘萃取液經業者聲
      稱可抗愛滋，經衛生署中醫藥委員會及臺北市衛生局派員
      了解之報導，有卷附疾病管制院區防疫主題站網頁報導可
      憑（見本院審自卷第62頁），嗣被告將證人李娓娓所交付
      之未開封田七花原液送交頗負盛名之SGS 臺灣檢驗科技股
      份有限公司檢驗，檢驗結果田七花原液之鋅含量為
      85.2PPM ，砷含量為0.344PPM，均高出當時國家重金屬最
      大容許量：鋅5.0PPM、砷0.2PPM，而砷含量的部分不能判
      別為有機砷或無機砷，此有臺灣檢驗科技股份有限公司98
      年9 月17日編號RF／2009／90844A檢驗報告1 件（見本院
      審自卷第63頁）、臺灣檢驗科技股份有限公司99年6 月
      4 日台檢（財）北字第99060401號函1 件（見本院卷一第
      117 頁）及食品衛生標準1 份（見本院審自卷第64頁）在
      卷可稽，又被告就檢驗結果曾就教於國內具有毒物長才之
      長庚醫療財團法人林口長庚紀念醫院林杰樑醫師，而其於
      系爭報導中上開關於砷、鋅過量對人體健康之毒性報導與
      林杰樑醫師之認知相符，亦有長庚醫療財團法人林口長庚
      紀念醫院100 年6 月27日（100 ）長庚院法字第0692號函
      1 份（見本院卷二第55頁）在卷可按，復觀之自訴人所不
      爭執之被告勘驗上開光碟片4 片內容所製作譯文（見本院
      卷一第103 至112 頁），自訴人確有以其自身、家人、政
      界名人飲用之例，宣揚田七花原液得以治療氣喘、癌症之
      言談，而違反食品衛生管理法之情，而自訴人也因此遭臺
      北市政府衛生局調查認為確實違反食品衛生管理法而裁處
      以自訴人為負責人之難逢盧股份有限公司罰鍰新臺幣4 萬
      元確定，此有臺北市政府衛生局99年4 月19日北市衛藥食
      字第09934180000 號函在卷可按（見本院卷一第54至98頁
      ），綜上，已足認被告李明軒並無故意捏造虛偽系爭報導
      事實而為報導之情事，而且在為系爭報導前，確也已盡查
      證能事，無因過於輕率疏忽而為探究所言是否為真實之情
      ，即其有相當理由確信所為系爭報導之事實為真實。
（二）自訴人自承創辦「財團法人心海羅盤善知識文教基金會」
      ，除了固定在各地舉辦「心海羅盤」思想導引、心靈改革
      巡迴演講，並不定時的舉辦免費公益演講，並全年無休製
      播「心海羅盤」電視節目，並將全套有聲作品與書籍贈送
      全國警察單位、各大醫院、學校、弱勢團體及法務部所屬
      之矯正機關（見本院審自卷第8 、9 頁），其在電視節目
      及多場演講會上宣揚己身理念，亦為公眾週知之事，是自
      訴人本身確實具有公眾人物之特性無訛。又系爭報導內容
      ，主要意旨在於論述自訴人所推銷販售之「田七花原液」
      飲品，是否具有自訴人所稱之治癌療效，是否有未符合國
      家安全標準，而含有過量之重金屬，導致飲用之民眾身體
      健康受到影響等議題，因而提出呼籲政府機關相關主管單
      位應積極介入調查並處理上開重要議題，俾顧全消費者身
      體健康，是系爭報導乃針對身為公眾人物之自訴人所推銷
      之飲品「田七花原液」是否有影響消費者身體健康之疑義
      所為，顯然涉及廣泛消費大眾之公共利益，堪以認定。被
      告李明軒雖評論以「葉教授違法賣治癌神藥」、田七花原
      液為「毒食品」等，惟因自訴人身為公眾人物，又其所出
      售之「田七花原液」商品，係對社會大眾進行銷售，關係
      到社會大眾之身體健康，已如前述，則消費大眾對該商品
      成分之認知是否產生錯誤，及產品所生作用之判斷，應屬
      可受公評之事，自可為合理之評論，而被告李明軒係就其
      有相當理由所確信系爭報導事實，為合理之懷疑或推理，
      而依其主觀之價值判斷，公平合理提出主觀之評論意見，
      並非以損害自訴人名譽為其唯一目的，縱然被告上開「意
      見表達」所使用之文字稍嫌誇大，惟透過「合理評論原則
      」，亦即「以善意發表言論，對於可受公評之事為適當評
      論」，參之上開說明，應符合加重誹謗罪阻卻違法之事由
      ，自甚明確。
五、另自訴人所提「有機砷與無機砷的差別」、「東元醫院生殖
    醫學中心對鋅介紹」、「什麼是鋅？與您談鋅網路健康諮詢
    」、「營養師篇（鐵質和鋅）」、「行政院衛生署食品資訊
    網—營養素辭典：鋅」、聯合醫事檢驗所「檢驗項目：砷」
    網頁影本、教育部國語推行委員會編纂國語辭典「查詢：毒
    」網頁影本等文件影本，旨在說明鋅、砷對人體之作用及「
    毒」之定義，所提92年6 月5 日出刊之壹週刊雜誌第106 期
    「葉教授神水騙局」報導乙篇與系爭報導、臺北高等行政法
    院97年度訴字第00254 號判決各1 份，並無關乎系爭報導標
    的「田七花原液」，所提出行政院衛生署98年10月12日衛署
    食字第0980083183號函1 份，旨在說明田七花原液所驗出之
    鋅含量上不致對人體有危害，所提田七花原液之工業技術研
    究院檢驗報告影本、田七花原液之財團法人食品工業發展研
    究所委託試驗報告書、臺北市衛生局送驗田七花原液之重金
    屬及西藥成分檢驗結果書影本、僅為證明田七花原液成分含
    量，所提出行政院衛生署、行政院農業委員會、行政院經濟
    部及經濟部工業局指導所頒發之優良食品證書5 件影本，為
    田七花原液相關證明，所提自訴人演講場合禁止錄音錄影之
    標示照片影本各1 件，僅在釋明自訴人是否公然推銷田七花
    原液，以上證據均無法證明告李明軒為系爭報導具有「真實
    惡意」，無法據以驟認被告李明軒有加重誹謗犯行。
六、綜上所述，被告李明軒所為上述報導在「事實陳述」部分，
    主觀上有相當理由及資料確信其所指摘之具體事實為真，缺
    乏「誹謗故意」，而關於其「意見表達」部分，則透過「合
    理評論原則」，亦可阻卻違法，均應受憲法之保障，俾以維
    護言論自由而促進民主政治及社會之健全發展。至被告裴偉
    僅係「壹週刊」雜誌之社長，自訴人所舉第435 期目錄頁僅
    能證明被告裴偉當時為社長職務，所舉被告裴偉於100 年6
    月17日表示邀請陳水扁開闢專欄之報導，亦無法證實被告裴
    偉確於被告李明軒系爭報導出刊前審核過該報導並主導該報
    導之刊登事宜，況被告李明軒已經本院認定無加重誹謗犯行
    ，當應認被告裴偉無自訴人所指加重誹謗罪之犯行。此外，
    復查無其他積極證據足以證明被告李明軒、裴偉等2 人有何
    自訴意旨所指構成刑法第310 條第2 項之加重誹謗罪嫌，揆
    諸上開大法官會議釋字第509 號解釋及前開最高法院判決意
    旨說明，自不能證明被告李明軒、裴偉等2 人犯罪，均應為
    無罪之諭知。
肆、不受理部分：
一、按告訴乃論之罪，其告訴應自得為告訴之人知悉犯人之時起
    ，於6 個月內為之；告訴乃論之罪，已不得為告訴者，不得
    再行自訴；不得提起自訴而提起者，應諭知不受理之判決，
    ；刑事訴訟法第237 條第1 項、第322 條、第334 條、第
    343 條分別定有明文。
二、經查：
（一）自訴人追加自訴被告陳志峻涉共同與被告李明軒、裴偉等
      人犯刑法第310 條第2 項之加重誹謗罪嫌，依同法第314
      條之規定，須告訴乃論，依前開說明，自應由犯罪之被害
      人即自訴人知悉被告有加重誹謗犯行之時起6 個月內提出
      自訴，程序上方屬適法，先予說明。
（二）自訴人於100 年5 月9 日具狀追加自訴被告陳志峻共犯刑
      法第310 條第2 項之罪嫌，此有自訴人刑事追加被告暨陳
      述意見狀在卷可憑，而觀之追加自訴意旨略以：被告裴偉
      於100 年3 月25日，供稱其於系爭報導刊登時係社長，非
      總編輯，負責對外營運、財務，不負責對外報導之審核，
      報導內容毋須向其報告，而依據被告裴偉前所提出之系爭
      報導週刊目錄（見本院審自卷第57頁），可知當時總編輯
      為被告陳志峻，於每篇報導內容之撰寫，有嚴格查證、審
      核之義務，且照片之挑選與文章刊載與否、標題設定，頭
      條封面等亦具有決策權，卻放任被告李明軒撰文誹謗自訴
      人，顯與被告李明軒等人共同犯加重誹謗罪嫌。
（三）按系爭報導週刊目錄頁業已載明總編輯為被告陳志峻，此
      有該週刊目錄在卷可稽，且該目錄經被告於99年3 月3 日
      當庭提出，為自訴代理人收受，並附於本院卷內（見本院
      審自卷第57頁）。縱自訴人以被告裴偉當庭供述其於系爭
      報導刊登時係社長，非總編輯，負責對外營運、財務，不
      負責對外報導之審核，報導內容毋須向其報告等語，始知
      總編輯於每篇報導內容之撰寫，有嚴格查證、審核之義務
      ，且照片之挑選與文章刊載與否、標題設定，頭條封面等
      亦具有決策權，因而知悉時任總編輯之被告陳志峻與被告
      李明軒等共犯加重誹謗罪，然被告裴偉於自訴人亦到庭之
      本院99年3 月10日準備程序中即已陳明「自訴人自訴的報
      導當時出刊時，我是壹週刊的社長，不是總編輯，社長的
      職責，不負責看稿、編務的事情，我也不負責編輯部的事
      情」等語明確（見本院審自卷第75頁反面），是自訴人至
      遲應於斯時即99年3 月10日已知悉被告陳志峻共犯加重誹
      謗罪嫌，卻遲至100 年5 月9 日才提起本件追加自訴，此
      有上開追加被告暨陳述意見狀上所蓋本院收文戳日期可查
      ，顯已逾告訴期間，而不得提起自訴，自應諭知不受理之
      判決。
三、基上，自訴人追加自訴被告陳志峻共犯刑法第310 條第2 項
    部分，既已逾告訴期間，且無從補正，爰逕為諭知不受理之
    判決。
據上論斷，應依刑事訴訟法第334 條、第343 條、第301 條第1
項前段，判決如主文。
中    華    民    國    100   年    7    月     29    日
                  刑事第四庭法  官  劉瓊雯
以上正本與原本無異。
如不服本判決應於收受送達後 10 日內向本院提出上訴書狀，並
應敘述具體理由。其未敘述上訴理由者，應於上訴期間屆滿後
20 日內向本院補提理由書 (均須按他造當事人之人數附繕本 )
「切勿逕送上級法院」。
                            書記官  蔡昀潔
中    華    民    國   100    年    8     月    2     日